臺灣高等法院高雄分院刑事判決　　　　96年度上訴字第1071號
上　訴　人　臺灣高雄地方法院檢察署檢察官
上　訴　人　丁○○
即　被　告
　　　　　　　　　　（
選任辯護人　陳正達　律師
　　　　　　許惠珠　律師
上列上訴人等因被告傷害致死案件，不服臺灣高雄地方法院95年
度訴字第893 號中華民國96年4 月11日第一審判決（起訴案號：
臺灣高雄地方法院檢察署94年度偵字第27794 號），提起上訴，
本院判決如下：
     主  文
上訴駁回。
    事  實
一、丁○○於民國94年11月22日凌晨某時，與友人何國成、蕭南
    弘、許明雄、陳信家及鐘志明等人相約前往高雄縣大社鄉某
    處之假期釣蝦場與KTV （複合式）內飲酒唱歌，在該處巧遇
    友人鐘清陽，嗣於同日凌晨3 時許，眾人意猶未盡，鐘清陽
    遂邀約丁○○及何國成、蕭南弘、許明雄、陳信家、鐘志明
    等人，一同前往位於高雄縣仁武鄉○○路301 號之「美美KT
    V 小吃部」205 包廂內繼續飲酒作樂，席間丁○○因不滿鐘
    清陽欲先行離去而與鐘清陽發生口角，進而互毆，丁○○明
    知厚實之塑膠製冰桶等鈍器攻擊人身體之頭部等脆弱部位，
    倘未對於力道及部位加以注意，將致他人腦部受創、血管破
    裂出血，足以致人死亡之結果客觀上能預見，竟仍基於傷害
    之犯意，持包廂內桌上之塑膠製冰桶（手把為鐵製）猛力重
    擊鐘清陽之前額、頭部，致其頭部當場流血倒臥在沙發上，
    受有頭部嚴重外傷併右側額、頂、顳區硬腦膜下大片出血、
    併腦幹壓迫等傷害，丁○○等人見狀遂共乘計程車離開現場
    ，鐘清陽則透過店內服務人員林孟彥協助叫車，隨後搭乘計
    程車自行前往高雄市健仁醫院急診就醫，延至同年11月24日
    仍因右側額、頂、顳區硬腦膜下及左右側蜘蛛網膜下嚴重出
    血致中樞神經休克不治死亡。
二、案經高雄市政府警察局楠梓分局移送高雄地方法院檢察署檢
    察官偵查起訴。
    理  由
壹、程序部分：
一、按司法警察（官）依法具有調查犯罪嫌疑人犯罪情形及蒐集
    證據等職權，若其等所作之筆錄毫無例外的全無證據能力，
    當非所宜，如該陳述係在可信之特別情況下所為，且為證明
    犯罪事實所必要，而於審判程序中發生事實上無法直接審理
    之原因時，若仍不承認該陳述之證據適格，即有未洽，為補
    救實務上採納傳聞法則可能發生之蒐證困難問題，自以使上
    開陳述取得證據能力，始符實體真實發見之訴訟目的；故刑
    事訴訟法第159 條之3 規定：被告以外之人於審判中有下列
    情形之一，其於檢察事務官、司法警察官或司法警察調查中
    所為之陳述，經證明具有可信之特別情況，且為證明犯罪事
    實存否所必要者，得為證據：「三、滯留國外或所在不明而
    無法傳喚或傳喚不到者」，本件證人甲○○、乙○○於警詢
    所證，固屬被告以外之人於審判外之言詞陳述，惟該2 位證
    人經原審依法合法傳、拘均未到庭，有原審之送達證書、警
    局函覆在卷足憑（見原審卷(二)第5 、6 、8 、40、41、43、
    91、92、136 頁），嗣於96年2 月14日原審審理程序中，辯
    護人始捨棄傳喚；而證人甲○○、乙○○與被告原非熟識，
    亦素無怨隙，衡情2 位證人當無設詞構陷被告之必要，是渠
    等於警詢所證述，應屬可信。故該等警詢陳述既具有可信之
    特別情況，並為證明犯罪事實存否之必要，依刑事訴訟法第
    159 條之3 規定，應有證據能力。
二、次按被告以外之人（包括證人、鑑定人、告訴人、被害人及
    共同被告等）於檢察事務官、司法警察官或司法警察調查中
    所為之陳述，與審判中不符時，其先前之陳述具有較可信之
    特別情況，且為證明犯罪事實存否所必要者，得為證據，刑
    事訴訟法第159 條之2 定有明文。所謂「前後陳述不符」之
    要件，應就前後階段之陳述進行整體判斷，以決定其間是否
    具有實質性差異，惟無須針對全部陳述作比較，陳述之一部
    分有不符，亦屬之。而所謂「較可信之特別情況」之情形，
    亦應就前後陳述時之各種外部情況進行比較，以資決定何者
    外部情況具有可信性，若陳述係在特別可信之情況所為，則
    虛偽陳述之危險性即不高，雖係審判外陳述，或未經被告反
    對詰問，仍得承認其有證據能力。又所謂外部情況之認定例
    如：時間之間隔、有意識的迴避、受外力干擾、事後串謀等
    。本院審酌證人何國成於警詢所述與其於原審審理時之供述
    顯有前後陳述不符之情（詳如後述），惟其於警詢中之證述
    因距案發日較近，當時記憶自較深刻，可立即反應所知，不
    致因時隔日久而遺忘案情，且證人何國成於案發數日後即面
    對警察詢問，較無來自被告同庭在場之壓力而出於虛偽不實
    之指證，或事後串謀、考量利害關係後而故為迴護被告之動
    機，揆諸上開說明，其於警詢中所為之陳述，客觀上顯具有
    較可信之特別情況，且亦為證明犯罪事實存否所必要，依上
    揭規定，證人何國成於警詢中之證言自有證據能力，而得作
    為本案之證據。
三、再按刑事訴訟法第159 條之1 第2 項規定：「被告以外之人
    於偵查中向檢察官所為之陳述，除顯有不可信之情況者外，
    得為證據」，然刑事訴訟法，為保障被告之反對詰問權，已
    採納英美之傳聞法則，而被告以外之人於偵查中向檢察官所
    為之陳述，其本質屬傳聞證據，依傳聞法則，原無證據能力
    ，係因立法者以刑事訴訟法規定檢察官代表國家偵查犯罪、
    實施公訴，依法有訊問被告、證人、鑑定人之權，且實務運
    作時，偵查中檢察官向被告以外之人所取得之陳述，原則上
    均能遵守法律規定，不致違法取供，其可信性極高，為兼顧
    理論與實務為由，而例外設定其具備非顯不可信之要件時，
    得為證據（最高法院95年度台上字第3220號判決參照）。查
    證人余青怡、甲○○、乙○○、鄧玉金、林孟彥、何國成、
    蕭南弘、許明雄、陳信家及鐘志明於偵查中向檢察官所為關
    於本件案發過程之陳述，均已依法於檢察官訊問前具結，皆
    可擔保其係據實陳述，此有證人結文附卷可考（見上開偵查
    卷第19至23頁、第44至51頁、第64至65頁），而被告及其辯
    護人對於上開證人之證言，亦未曾主張釋明此等向檢察官所
    為之陳述，有非出於真意或有何違法取供之情形，本院並查
    無檢察官有以不正方法取證，或有任何其他顯有不可信之情
    事，況嗣經原審於審理中，對證人余青怡、鄧玉金、何國成
    、蕭南弘、許明雄、陳信家及鐘志明部分已予被告對質詰問
    之機會，證人甲○○、乙○○部分，則經辯護人主動捨棄傳
    喚，方致對之無從行使反對詰問權，已說明如前，是足認證
    人余青怡、甲○○、乙○○、鄧玉金、林孟彥、何國成、蕭
    南弘、許明雄、陳信家及鐘志明於偵查中向檢察官所為之陳
    述，均應具有證據能力，得為本案之證據。
四、又被告以外之人於審判外之言詞或書面陳述，除法律有規定
    者外，不得作為證據，刑事訴訟法第159 條第1 項定有明文
    。又被告以外之人於審判外之陳述，雖不符前4 條之規定，
    而經當事人於審判程序同意作為證據，法院審酌該言詞陳述
    或書面陳述作成時之情況，認為適當者，亦得為證據。當事
    人、代理人或辯護人於法院調查證據時，知有第159 條第1
    項不得為證據之情形，而未於言詞辯論終結前聲明異議者，
    視為有前項之同意，刑事訴訟法第159 條之5 亦定有明文。
    查臺灣高雄地方法院檢察署相驗屍體證明書、勘（相）驗筆
    錄、法務部法醫研究所95年2 月16日法醫理字第0950000032
    號函及法醫所94醫鑑字第2119號鑑定書、高雄市健仁醫院診
    斷證明書、現場照片、相驗屍體照片、健仁醫院被害人鍾清
    陽之病歷（包含外科病歷、醫囑單、評估記錄表、護理記錄
    單、住院病歷摘要、檢查報告單、超音波報告單、護理病歷
    、家護中心身體評估表、記錄單、特殊護理紀錄、藥物與治
    療記錄單），及中央健康保險局高屏分局95年4 月18日健保
    高醫字第0950009802號函暨函附就醫紀錄2 紙等，均為被告
    以外之人於審判外之陳述，屬傳聞證據，而公訴人及被告、
    辯護人，就上開事證，未於本院審理過程中聲明異議，且本
    院審酌前開書證作成時之情況均屬正常，並無違法取證之情
    事，又與本案相關之待證事實具有關連性，是認適當作為證
    據，依前開刑事訴訟法第159 條之5 之規定，認上開證據均
    具有證據能力。至被告及辯護人所爭執證人李依霖等人於警
    詢、偵查中證述之證據能力部分，因該等證人之證言均未經
    本院採為認定本件犯罪事實之依據，爰無庸再就該等證人之
    證言有無證據能力為進一步審究，附此敘明。
五、又被告以外之人於檢察事務官、司法警察官或司法警察調查
    中所為之陳述，與審判中不符時，其先前之陳述具有較可信
    之特別情況，且為證明犯罪事實存否所必要者，得為證據，
    刑事訴訟法第159 條之2 定有明文。本件證人蕭南弘、許明
    雄、陳信家及鐘志明等人於警詢中之陳述，乃係被告以外之
    人於審判外之言詞陳述，屬傳聞證據，然依其陳述整體、實
    質內容而言，核與其於原審審理時之陳述大致相符，是前開
    警詢中之陳述即不符合刑事訴訟法第159 條之2 有關傳聞例
    外之規定，不得作為認定本案犯罪事實有無之證據，而無證
    據能力，故應以其於審判中之證述作為證據。
貳、實體方面：
一、訊據上訴人即被告丁○○固坦承有於前揭時間，與被害人鐘
    清陽，及案外人何國成、蕭南弘、許明雄、陳信家、鐘志明
    等人，在高雄縣仁武鄉○○路301 號之「美美KTV 小吃部」
    205 包廂飲酒作樂，因細故而與被害人發生口角與肢體衝突
    ，進而以冰桶打中被害人頭部致其受傷之事實，惟矢口否認
    有何傷害致死之犯行，辯稱：鐘清陽當時喝醉了，我出言制
    止，鐘清陽便拿啤酒瓶打我，我拿冰桶起來擋，不慎打到鐘
    清陽頭部，雙方互毆後，我叫服務生幫他止血後才離開云云
    ；辯護人則辯以：被告係因被害人之不法侵害，出於防衛自
    己的行為，被告並無故意犯行，且被害人有高血壓，又長期
    酗酒，其死亡與被告之行為間無因果關係，被告對被害人之
    死亡，也無預見可能性云云。經查：
  (一)被告與被害人、何國成、蕭南弘、許明雄、陳信家及鐘志明
    等人一同在「美美KTV 小吃部」205 包廂內飲酒作樂，席間
    被告因與被害人發生口角，2 人進而互毆之事實，迭經被告
    於原審法院羈押訊問、審理中供承在卷（見原審卷(一)第10頁
    、卷(二)第130 頁），核與證人何國成、蕭南弘、許明雄、陳
    信家及鐘志明於偵查中、暨證人余青怡於原審審理中所證述
    情節相符（見94年度偵字第27794 號偵查卷第15至17頁、原
    審卷(二)第62頁），佐以卷附法務部法醫研究所（94）醫鑑字
    第2119號鑑定書載述：「（被害人）傷害觀察結果：1.左眼
    眶周圍有瘀血；2.左側嘴唇瘀血腫脹；3.左額部撕裂0.3 乘
    3.8 公分，深1 公分；4.左前臂、左手背部，瘀血腫脹8 乘
    22公分」（見94年度相字第2148號相驗卷宗第137 頁背面）
    ，是前揭被告與被害人於前揭時、地互毆之事實，堪認為真
    實。又正當防衛，以對於現在不法之侵害為要件，應以防衛
    權存在為前提，若其行為與正當防衛之要件不合，即不生防
    衛是否過當之問題。又彼此互毆打架成傷之情形，因無從分
    別何方為不法侵害之行為，且雙方均欠缺防衛之意思，縱使
    可以證明何方先行攻擊，被攻擊而還手之一方也未必具有防
    衛之意思，往往係出於互相報復之心理，故互毆之雙方均無
    主張正當防衛之餘地（最高法院92年度台上字第2561號判決
    參照），是辯護人雖以前開情詞辯稱本件屬正當防衛之情形
    ，然被告與被害人互毆之事實既已敘明如前，又衡以被告於
    互毆後進而持包廂內桌上之塑膠製冰桶（手把為鐵製）猛力
    毆打鐘清陽之左前額，致其頭部當場流血而倒臥沙發上之情
    （詳後述），足證被告非僅單純基於防衛之意思而為傷害之
    行為，自無主張正當防衛之餘地。
  (二)又證人余青怡就被告持塑膠製冰桶毆打被害人頭部之過程，
    及被害人受傷之情形，於原審審理中結證稱：「（問：你當
    初陳述『砸』，是否可能因為被告不能支力而鬆脫的狀況？
    ）答：不是，就是打下去（證人余青怡並以手勢由上往下的
    動作）」、「（問：如何能確定是打下去，而不是飛脫？）
    答：因為他手有往後拉的動作（證人余青怡以手勢表示）」
    、「（問：平常拿冰桶是否也會往後拉？）答：不會（證人
    余青怡以手勢表示是用提的）」、「（問：死者躺在地上昏
    迷或呻吟？）答：我看他躺在地上，他的動作是抱著頭」、
    「（問：被告如何打死者？）答：死者坐在椅子上，靠著牆
    壁，被告站著拿起冰桶由上往下砸下去」、「（問：被告砸
    幾次？）答：1 次」、「（問：死者的頭被打到後，有無流
    血？）答：有流血」、「（問：是何部位流血？）答：右前
    或左前頭部」、「（問：被告拿冰桶打死者的頭時，他們二
    人的距離多遠？）答：他們是二人面對面」、「（問：（提
    示相驗卷第69頁）你看到的冰桶是否如照片所示？）答：對
    」、「（問：是否壓克力材質？）答：對」、「（問：當時
    你有無注意冰桶是否因打到死者的頭而毀損？）答：破掉，
    斷成幾塊，地上有碎片。」等語（見原審卷(二)第63至70頁）
    ，核與證人即同在案發現場目睹案發過程之甲○○於警詢中
    所證稱：「被害人酒後一直要回家，阿源（即指被告）向被
    害人大聲咆哮，不久便見阿源拿起裝冰所用之冰桶往死者頭
    部大力砸3 下，我見被害人頭部受傷流血，老闆便打電話叫
    計程車送被害人至高雄市健仁醫院就醫」等語（見上開相驗
    卷第29至30頁），證人即同在案發現場目睹案發過程之乙○
    ○於警詢中所證稱：「被害人當天喝醉了，說要回去睡覺，
    阿源（即指被告）不同意便對被害人說大家來這裡是要歡喜
    的，你給我坐下，你要是出去就有事情，雙方因此起口角爭
    執，之後被害人坐下口中仍唸唸有詞，阿源覺得很煩，便出
    手毆打被害人，另外幾名客人便出來勸架，但阿源與被害人
    仍持續發生爭執，後來阿源便拿起桌上放冰之塑膠製冰桶（
    手把是鐵製、內裝有冰塊），往被害人頭部猛砸，隨後被害
    人即頭破血流，並被送醫急救」等語（見上開相驗卷第22至
    23頁），大致相符，並有與被告所持兇器外型相同之冰桶照
    片暨現場照片共8 紙附卷可資佐證（見上開相驗卷第67至70
    頁），足證被告確實係因不滿被害人欲先行離去，而與被害
    人發生口角，進而互毆並持塑膠製冰桶重擊被害人前額、頭
    部致傷之事實無疑，被告前開辯稱：因鐘清陽拿啤酒瓶打我
    ，我拿冰桶起來擋，不慎打到鐘清陽頭部云云，顯屬事後卸
    責之詞，不足採信。又就被告持冰桶砸被害人頭部乙節，依
    證人余青怡前開於原審審理中之證詞雖稱僅有一次，而與前
    開其他2 位證人所言有所出入，然證人余青怡亦自承因為該
    包廂在打架，所以其隨即離開包廂，大約10分鐘，因此未全
    程目睹本件衝突發生經過，僅能確定被告有拿冰桶打被害人
    之頭部等情（見原審卷(二)第66、68頁），再衡諸證人余青怡
    於原審審理中有與被告同庭之壓力，難免因此為有所保留之
    證述，當與常情相符，故此部分證詞之瑕疵，尚不影響其證
    言之可信性。至證人乙○○於偵查中雖改稱：對本件衝突發
    生之經過係聽余青怡說的，余青怡說被告有拿冰桶打被害人
    云云（見上開偵查卷第39頁），惟證人乙○○前於警詢中已
    證述：發生打架衝突時，我與甲○○、賴欣妤3 人尚在包廂
    內，但只有我1 人從頭至尾在場目睹一切；希望警方不要讓
    被告等人知道我在警局製作筆錄，且不要與被告等人面對面
    對話，因為被告等人非常可怕等語（見上開相驗卷第22、24
    頁）；佐以證人甲○○亦於警詢證稱：本件發生衝突時，現
    場只留我與乙○○、賴欣妤在包廂內服務等語（見上開相驗
    卷第29頁），足證證人乙○○確曾在案發現場目睹本件案發
    經過，其嗣後於偵查中所云，顯係基於倘為不利被告之證述
    ，自己恐遭不測之心理壓力而為有所保留之證述，是以辯護
    人依此部分之證詞即辯稱證人乙○○係屬傳聞證人云云，要
    無可採，附此敘明。
  (三)又被害人與被告互毆及以冰桶毆打頭部之結果，造成被害人
    身體受有頭部嚴重外傷併右側額、頂、顳區硬腦膜下大片出
    血、併腦幹壓迫等傷害，送醫急救後延至同年11月24日仍因
    右側額、頂、顳區硬腦膜下及左右側蜘蛛網膜下嚴重出血致
    中樞神經休克而不治死亡等情，已據臺灣高雄地方法院檢察
    署檢察官督同法醫師相驗及解剖屍體屬實，並製有勘驗筆錄
    、相驗屍體證明書、驗斷書、法務部法醫研究所前開鑑定書
    、相驗照片等（見相驗卷第119 至140 頁），另有健仁醫院
    診斷證明書1 紙、被害人之健仁醫院病歷資料1 份在卷可證
    （見上開相驗卷第8 頁、第72至118 頁），堪認被害人上開
    之傷害，導致中樞神經休克死亡結果之發生，係被告持上開
    塑膠冰桶毆打被害人頭部所致，被告傷害被害人之行為，與
    被害人死亡之結果間有相當因果關係，此觀諸法務部法醫研
    究所前開鑑定書對於死者死亡看法欄所載：研判死者顯係遭
    外力連續多次重擊額、頭部後，造成右側額、頂、顳區硬腦
    膜下及左右側蜘蛛網膜下嚴重出血致中樞神經休克而不治死
    亡等情，亦為相同之認定，復與前述證人證述之情節相符，
    益徵被告之行為與被害人死亡結果間有相當因果關係存在無
    疑。
  (四)按殺人與傷害致死之區別，應以加害人行為時有無殺意為斷
    ，而行為人究係基於何種犯意，為行為人內心之主觀意思，
    須依行為時所存之一切客觀情況，如行為人與被害人關係、
    犯罪動機、攻擊所用器具、攻擊部位、受傷情形等等各種情
    況加以推斷；至受傷處所是否致命部位，及傷痕之多寡，輕
    重如何，僅足供認定有無殺意之參考，原不能為區別殺人與
    傷害致人死之絕對標準（最高法院19年上字第718 號判例參
    照）。本件被告持塑膠製冰桶猛擊被害人之頭部，徵諸一般
    人之常識，頭部則為神經中樞所在，任何一部位，如遭重擊
    ，極易導致顱內出血，進而造成死亡之結果，此於客觀上應
    有預見之可能；而被告與被害人案發前在高雄縣大社鄉某處
    之假期釣蝦場與KTV （複合式）飲酒巧遇後，仍意猶未盡，
    被害人再邀被告及其友人何國成、蕭南弘、許明雄、陳信家
    及鐘志明等人至上址「美美KTV 小吃部」205 包廂內飲酒，
    足見被告與被害人平日並無怨隙，縱於飲酒後偶因細故爭執
    ，衡情被告應不至於萌生殺害被害人之動機，主觀上應無殺
    人犯意。又被告之行為僅係於酒後口角爭執間，在上開包廂
    內隨手拾得冰桶，盛怒之下而突然為之，可見被告並未深思
    其行為之後果，參以當時被害人與被告互毆，並遭被告持冰
    桶重擊頭部後，被告見被害人頭部流血，即與何國成、蕭南
    弘、許明雄、陳信家及鐘志明等人先行離去，被害人自行走
    出包廂，向店內服務人員說要去醫院，經店內服務生林孟彥
    叫計程車，自行搭車前往高雄市健仁醫院就醫等情，亦據證
    人乙○○、林孟彥於偵查中、證人余青怡於原審審理中證述
    無訛（見上開偵查卷第39、42頁、原審卷(二)第64、71頁），
    再佐以高雄市健仁醫院急診護理評估紀錄單所載可證，被害
    人遭毆打後於同日凌晨3 時28分自行到院就醫急診，當時意
    識尚清楚，並無意識不清之情況，是若被告若確有致被害人
    於死之決意，自可繼續重擊被害人頭部要害，迄被害人倒地
    不起後始行離去，當無留被害人尚有自行前往就醫餘力之可
    能，顯見被告僅基於傷害洩憤之犯意，並非基於殺人之犯意
    而為。然觀諸被告所持冰桶手把為鐵製，冰桶為塑膠製，質
    地厚實，此有前揭證人證述，及卷附照片可證，業如前述，
    被告對於持之猛擊被害人頭部將導致傷害結果乙情，自應有
    所認識。
  (五)被告及辯護人固辯稱：被告係因手部受過重傷不能使力，因
    此所持冰桶不小心飛脫而擊中被害人，並非故意丟擲被害人
    云云，並援引證人何國成、蕭南弘、許明雄、陳信家於原審
    審理中之證詞為證，證人何國成證稱：我見被告手持冰桶丟
    被害人，冰桶有離手，且僅有1 次云云（見原審卷(一)第140
    、143 、144 頁）；證人蕭南弘證稱：被告持冰桶甩過去，
    與被害人相距約147 公分云云（見原審卷(一)第147 、153 頁
    ）；證人許明雄證述：被告有持冰桶丟被害人1 次，冰桶有
    飛離手，打傷被害人前額，但並未看清被告是如何拿冰桶、
    如何丟、如何掉落，我看到時冰桶已經在被害人身上云云（
    見原審卷(一)第158 、164 頁）；證人陳信家結證稱：被告有
    持冰桶丟被害人1 下，丟中被害人之前額，被害人當時係坐
    著，與被告相距約295 公分，被告拿了冰桶後就丟出去沒有
    停頓，但速度沒有很快云云（見原審卷(一)第211 至213 頁）
    ；證人鐘志明則證述：被害人坐在沙發上，被告便坐著拿冰
    桶從前面平行丟向被害人，雙方相距約2 公尺，感覺應該不
    會很用力，速度不很快云云（見原審卷(一)第219 、221 頁）
    。惟經核閱上開證人何國成、蕭南弘、許明雄、陳信家、鐘
    志明之證詞非僅與前揭證人余青怡、甲○○、乙○○之證述
    明顯不符，且渠等間之證詞就被告如何拿冰桶、丟冰桶，被
    告與被害人距離等節，或語焉不詳，或互有出入，是否可信
    已非無疑，且觀諸證人何國成業於警詢、偵查中、證人許明
    雄、陳信家亦曾於偵查中均具結證稱：被告拿冰桶打被害人
    前額（或頭部）後，被害人當場流血等情綦詳（見警卷(一)第
    20頁、上開偵查卷第15至17頁），嗣後始於原審審理中翻異
    前詞，均一致改稱被告僅有丟冰桶而未持冰桶重擊被害人云
    云，顯見渠等證詞前後反覆，證詞之可信度確有可疑之處，
    再衡諸證人何國成、蕭南弘、許明雄、陳信家、鐘志明均與
    被告原本即關係良好，而與被害人並非熟識，且渠等6 人於
    案發當日均一同行動等情，此觀諸證人何國成等人於偵查中
    之證述即明（見上開偵查卷第15、16頁），且為被告於原審
    審理中所自承（見原審卷(二)第132 頁），是證人何國成、蕭
    南弘、許明雄、陳信家及鐘志明之證詞易受渠等與被告間之
    人情壓力所影響，當與常情相符，反觀證人余青怡、甲○○
    、乙○○與被告、被害人均互不相識，自無甘冒偽證罪責之
    危險，設詞誣陷被告之可能，故應以證人余青怡、甲○○、
    乙○○等人上揭所述為可採。證人何國成、蕭南弘、許明雄
    、陳信家及鐘志明等人因被告同在庭之壓力，出於迴護被告
    之動機而為上開證述之情已灼然至明，尚難以此為。況復參
    酌前開相驗照片與法務部法醫研究所鑑定書內容，可知被害
    人頭部之傷勢非輕，且為其致命之原因，復佐以證人何國成
    於原審審理中證稱：被害人當時已血流滿面等語（見原審卷
    (一)第136 頁）；證人余青怡亦證稱：被害人當時一直流血，
    所以沒有人敢過去，我見到被害人躺在地上，抱著頭，冰桶
    因打到被害人頭部而破掉，斷成幾塊，地上有碎片等語（見
    原審卷(二)第67、70、71頁），足證依被害人之傷勢、冰桶破
    裂等情，若非被告持冰桶毆打被害人之力道甚猛，豈是被告
    或證人何國成、蕭南弘、許明雄、陳信家、鐘志明等人前揭
    所云單純1 次隨意之甩擲足以致之，是被告辯稱並非故意持
    冰桶丟擲被害人云云，尚非可信，本院無由依證人何國成、
    蕭南弘、許明雄、陳信家、鐘志明等人之前開證詞，為被告
    有利之認定。
  (六)被告及辯護人又主張：被害人係因蜘蛛網膜下出血，造成此
    種情況原因甚多，被告之行為與被害人死亡之結果間無相當
    因果關係云云，並請求向健仁醫院等調閱被害人歷年之病史
    ，惟查被告之行為與被害人死亡結果間有相當因果關係存在
    乙節業經說明如上，且經原審依辯護人之聲請向中央健康保
    險局函調被害人歷年之就診紀錄，查證得知被害人自92年1
    月迄94年11月24日間，總計僅有6 筆就診紀錄，此有中央健
    康保險局高屏分局95年4 月18日健保高醫字第0950009802號
    函，暨函附就醫紀錄2 紙在卷可按（見原審卷(一)第50至52頁
    ），復衡諸常情，倘被害人罹患有慢性病，當有長期多次定
    期就診之紀錄，然觀諸上開事證，顯與辯護人所稱被害人可
    能因罹患高血壓等慢性病，而導致蜘蛛網膜下出血致死等情
    相左，而被告及辯護人均未能提出本件被害人之死因可能係
    導因於該等慢性病之依據，應認其上開調查證據之聲請並無
    必要，附此敘明。辯護人另辯稱：被害人長期酗酒，依證人
    余青怡證述，被害人確有跌倒滾下樓梯之情事，酒精中毒也
    會影響中樞神經，造成中樞神經休克，並影響血壓，造成腦
    部出血，又被害人酒精濃度高達495MG/DL，高於平均值，死
    者有高血壓，無血壓控制，長期酗酒，菸酒大量喝，每日三
    瓶以上，係跌倒高危險群，足證本件被害人死亡結果與被告
    的行為不具相當因果關係云云，並援引健仁醫院護理病歷為
    據（見上開相驗卷第102 頁），然查，證人余青怡固於原審
    審理中證稱：我回來時看到被害人從包廂門口走出來，在樓
    梯有跌倒，從2 樓滾到1 樓半云云（見原審卷(二)第70頁）；
    惟其於同次審理庭亦證稱：我沒有看到被害人跌倒，但聽人
    家說被害人在樓梯跌倒等語（見原審卷(二)第65頁），是證人
    余青怡是否確曾親眼見聞被害人在美美KT V小吃部跌倒乙節
    ，顯仍有疑義，再參以證人鄧金玉於原審審理中證稱：被害
    人當天從樓上下來時並未跌倒，結帳時，看被害人這樣便沒
    有算錢了等語（見原審卷(二)第19頁），則尚無由依證人余青
    怡前述部分之證詞逕推論被害人本件之傷害致死結果係因其
    跌下樓梯造成，此外，辯護人就酒精中毒也會影響中樞神經
    ，造成中樞神經休克，並影響血壓，造成腦部出血等節，均
    未提出依據，復未說明被害人之酒癮與其所受前揭之傷害間
    有何關連，亦無從採為有利於被告之論據。
  (七)綜上所述，被告上開所辯，均無足採，本件事證明確，被告
    之犯行堪以認定。
二、核被告所為，係犯刑法第277 條第2 項前段之傷害致死罪。
    又公訴檢察官於案件起訴繫屬後，原可於審判程序中向受訴
    法院更正起訴所引應適用之法條（刑事訴訟法第273 條第1
    項第1 款參照），本件公訴檢察官雖於95年8 月25日依95年
    度蒞字第5381號、95年度訴字第893 號補充理由書，認被告
    所犯係殺人罪嫌，爰聲請更正起訴法條，此有前開補正理由
    書1 份附卷可按（見原審卷(一)第186 至188 頁），惟被告就
    上揭傷害被害人並致其死亡之犯行，應係觸犯傷害致死罪，
    已如前述，是公訴人更正起訴法條為刑法第271 條第1 項之
    殺人罪，尚有未恰，惟其犯罪基本事實同一，本院自得變更
    起訴法條。
三、原審因而適用刑法第277 條第2 項前段之規定，並審酌被告
    丁○○僅因口角細故，即手持鈍器下手重擊被害人頭部致死
    ，顯示其對他人生命、身體法益毫不尊重，並造成被害人家
    屬精神上無可挽回之遺憾，逞兇鬥狠之行徑惡性非輕，復於
    犯後否認犯行，迄今未與被害人家屬達成和解，亦不曾就其
    侵權行為提出分毫賠償以彌補被害人家屬所受之悲痛，惟念
    及其除本件犯行外，並無其他前科紀錄，有臺灣高等法院被
    告前案紀錄表1 份在卷可稽，素行尚佳，另考量其犯罪之動
    機、犯罪之手段等一切情狀，量處有期徒刑8 年；至被告持
    以行兇之塑膠製冰桶1 只並未扣案，且非屬其所有，業據被
    告供承在卷，爰不另諭知沒收，於理由欄併予敘明。其認事
    用法，均無不合，量刑亦屬適當，被告丁○○上訴意旨，以
    原審量刑過重，公訴人循被害人家屬丙○○之請求，以被告
    所為應係犯刑法第271 條第1 項之殺人罪，而非原審所認定
    之傷害致死罪，提起上訴，一致指摘原判決不當，均無理由
    ，應予駁回。
據上論斷，應依刑事訴訟法第368條，判決如主文。
本案經檢察官彭南雄到庭執行職務。
中　　華　　民　　國　　96　　年　　9 　　月　 11　　日
                  刑事第七庭    審判長法  官   莊飛宗
                                      法  官   邱明弘
                                      法  官   黃憲文
以上正本證明與原本無異。
如不服本判決應於收受本判決後10日內向本院提出上訴書狀，其
未敘述上訴理由者，並得於提起上訴後10日內向本院補提理由書
狀（均須按他造當事人之人數附繕本）「切勿逕送上級法院」。
中　　華　　民　　國　　96　　年　　9 　　月　 11　　日
                                      書記官   施耀程
附錄本判決論罪科刑法條：
中華民國刑法第277條第2項
犯前項之罪因而致人於死者，處無期徒刑或7 年以上有期徒刑；
致重傷者，處3 年以上10年以下有期徒刑。
